臺灣高等法院刑事判決　　　　　　　　　　　　　　九十一年度上訴字第三四二號
　　上訴人　即
　　被　　　告　庚○○
右上訴人因詐欺等案件，不服臺灣板橋地方法院八十九年度自字第二三三號，中華民
國九十年十月二十六日第一審判決（併辦案號：臺灣板橋地方法院檢察署九十年度偵
字第六七二三號、第八七○六號、第八七○七號）提起上訴，本院判決如左：
    主  文
原判決撤銷。
庚○○以犯意圖為自己不法之所有，以詐術使人將本人之物交付之罪為常業，累犯，
處有期徒刑貳年陸月。如附表一、二所示之物沒收。
    事  實
一、庚○○係瘖啞人，前曾有竊盜、妨害家庭、多次詐欺、偽造文書等前科，最近一
    次於民國八十七年間所犯偽造文書等案件，經臺灣臺南地方法院判處應執行有期
    徒刑五月確定，於八十九年二月五日執行完畢，竟不知悔改，乃基於意圖為自己
    不法之所有之常業詐欺犯意，而有以下犯行：
    (一)於八十七年十二月某日起至八十八年七月間某日止，在臺北縣三重市○○路○
      段二十巷一○○號四樓丁○○住處，假藉組織臺灣省澎湖縣聾啞福利協進會（
      以下簡稱澎湖聾啞福利協進會），透過同為瘖啞人蔡川源之介紹，得以認識亦
      為瘖啞人之乙○○、甲○○○夫妻及己○○、丁○○等人，庚○○乃向乙○○
      、甲○○○、己○○、丁○○騙稱其係澎湖聾啞福利協進會理事長，如繳交加
      入該協進會所需經費即可擔任該協進會要職、並須繳交保健費、捐獻及以該協
      進會名義辦理澳洲旅遊為餌，而向乙○○、甲○○○、己○○、丁○○等人詐
      騙，取得彼等信任，致彼四人信以為真，陷於錯誤，乙○○、甲○○○各交付
      參加該協進會會費新臺幣（下同）一萬一千元、赴澳洲旅遊之旅費各三萬三千
      元、紅奠費用三千元、保健費六千元、捐獻二千元，各共計五萬五千元（二人
      此部分合計十一萬元）；己○○、丁○○各交付入會費一萬一千元、白包三千
      元、捐款二千元，丁○○另交付保健費三千元、澳洲旅遊費三萬三千元（其中
      己○○合計一萬六千元、丁○○合計五萬二千元）。
    (二)其間自八十七年十二月某日起至八十八年三月間某日止，庚○○在臺北縣蘆洲
      市○○街一六三號二樓乙○○住處，並陸續數次假藉欲與其太太離婚需用錢或
      整修房子需款為由，向乙○○騙取借款共達七十六萬元，且向乙○○偽稱待前
      揭聾啞福利協進會社團成立後，政府補助款下來即可還錢，乙○○不疑有詐，
      如數交付庚○○。
    (三)庚○○為達其詐騙錢款目的，竟基於偽造公印、印章、偽造特種文書、私文書
      、公文書暨行使之概括犯意：
      1.在上揭詐騙期間並陸續出示其於不詳時、地以其之前在不詳時、地所僱請不
        知情之不詳姓名之人所偽刻如附表一編號一至三之印章，先後分別蓋於如附
        表二編號一至四之公文書及編號五、六之特種文書（上開特種文書均不包含
        壬○○部分）上，而偽造各該文書，並向乙○○、甲○○○、己○○、甲○○○等人出示。
      2.以省政府社會處長唐啟明名義偽造「南投省政府第三九五八一號」申請書之
        公文書一紙，並向乙○○、甲○○○、己○○、甲○○○等人出示。
      3.以處長唐啟明名義偽造澎湖聾啞福利協進會名單之私文書一份，並向乙○○
        、甲○○○、己○○、甲○○○等人出示。
      4.以唐啟明署押，偽造如附表二編號十一之便條紙私文書，交予乙○○、甲○○○、丁○○、己○○等人。
      5.庚○○並於八十八年三月間某日，在臺南市某印刷工廠內，利用不知情之不
        詳姓名之人，冒用唐啟明及王文絹之父王集賢、母王黃素珠名義偽造結婚喜
        帖私文書二紙後，寄予乙○○收受，欲向乙○○騙取紅包，惟並未得手。
      6.庚○○又於八十八年六月一日，在其投宿臺東某處旅社內，向壬○○騙稱其
        係澎湖聾啞福利協進會理事長，參加該協進會須繳交入會費、保健費及捐獻
        等費用，政府會撥款下來且找工作較好找、方便政府聲請補助，又臺灣省政
        府社會處會給予壬○○五千元之車資費等詞矇騙壬○○，致壬○○陷於錯誤
        ，交付入會費一萬一千元、保健費六千元、白包六千元、樂捐二千元等費用
        （共計二萬五千元）予庚○○，庚○○並以於不詳時間、地點所偽造如附表
        二編號一所示之公文書交予壬○○收受，又將於不詳時間、地點偽造省政府
        社會處長唐啟明、唐先生名義之便條紙二紙及偽造如附表二編號五之壬○○
        聘書、編號六之壬○○感謝狀等文件交予壬○○以博取信任。
      7.庚○○又於八十八年八月間某日，以偽造如附表二編號七之私文書寄予屏東
        市謙正巷四十五之一號杜許金鶴處，偽稱可替杜許金鶴申請補助、殘障福利
        津貼等，但因杜許金鶴看不懂庚○○寄此信函之用意，將之交還，足生損害
        於澎湖聾啞福利協進會。
      8.嗣庚○○於前向乙○○所借七十六萬元到期未還後，為取得乙○○之信任，
        欲將前揭借款七十六萬元連同利息二十四萬元，共計借取一百萬元一事製作
        借款證明書予乙○○收執，竟未經王文絹之同意，於八十九年五月二十六日
        ，在臺南市庚○○住處，利用不知情之己○○委由不知情之不詳姓名者，偽
        刻「王文絹」之印章一枚，並偽以王文絹為借款保證人，而偽造如附表二編
        號八之借款證明書一紙，持之交付予乙○○收執。
      9.以上各節偽造文書犯行，分別足生損害於於澎湖縣政府、臺灣省政府、臺灣
        省政府南投縣政府、澎湖聾啞福利協進會、唐啟明、王集賢、王黃素珠、王
        文絹等人。
    (四)庚○○又基於同前偽造印章、文書暨行使之概括犯意，並延續前揭常業詐欺之
      犯意，於八十九年七月間某日起至同年九月二十日止，在屏東市○○路二一八
      之一號鄭安家住處，為以下犯行：
      1.偽稱其係臺灣省聾啞福利協進會會員為幌子，詐騙同為瘖啞人之丙○○、戊○○、辛○○三人加入臺灣省聾啞福利協進會，並偽稱會員須繳交入會費、
        會員制服費、保險費及該協會欲募基金並辦理金門旅遊等為由，並持於不詳
        時間、至屏東等地點，僱請不知詳情、不詳姓名之人所偽刻如附表一編號五
        之公印及編號六之簽名章之「臺灣省臺中市政府」公印、「張溫鷹」之簽名
        章蓋於丙○○、辛○○、戊○○三人之受公文上，各該受公文之「張溫鷹」
        簽名章左下方，並均印刷「黃元章」之姓名，依其外觀可判定為該公文係「
        張溫鷹」與「黃元章」共同發布，庚○○乃持以交付彼等騙稱須繳交保險費
        ，致丙○○、辛○○、戊○○三人誤信為真，各交付入會費二萬六千元、保
        險費二千八百元、製作會員制服費二千五百元（丙○○、辛○○、戊○○三
        人此部分各被騙取三萬一千三百元）。
      2.八十九年九月十日，庚○○以募集基金為由，向戊○○騙取一千五百元；又
        於八十九年九月二十日，以至金門旅遊為幌，復向戊○○騙取金門旅遊費用
        五千六百元。
      3.待丙○○、辛○○、戊○○三人繳交入會費後，庚○○為取信於彼三人，竟
        持附表一編號五之公印文及編號六簽名章蓋於所填寫之丙○○、辛○○、戊○○名義會員證上，與不知情之劉鈺同持至屏東市○○路二十六號臺大影
        印店交予不知詳情之人印製後，再利用不知情之劉鈺持以交付予戊○○、
        丙○○、辛○○等人（交付丙○○此部分之文書嗣經丙○○撕毀）。
      4.以上各節偽造文書犯行，分別足以生損害於臺中市政府、張溫鷹、黃元章等
        人。
    (五)迨至八十九年九月二十日，戊○○欲赴金門旅遊而至集合地點集合時，不見庚○○及其餘參加之人，始知受騙。
二、案經自訴人乙○○提起自訴及臺灣板橋地方法院檢察署檢察官移送併辦。
    理  由
壹、程序部分：
    被告經合法傳喚，無正當之理由不到庭，爰不待其陳述，逕行判決。合先敘明。
貳、實體部分：
一、認定犯罪事實所憑的證據及理由：
    (一)上訴人即被告庚○○坦承有以事實欄各項所載事由，分自乙○○、甲○○○處
      收取借款七十六萬元及費用合計十一萬元，自壬○○處收取二萬五千元，自丙○○及辛○○處各收取三萬一千三百元，自戊○○處收取三萬八千四百元等情
      ，且供承向自訴人乙○○借錢去整修房子，是用福利協進會來騙自訴人，事實
      上錢拿去買房子；並坦承有偽造附表二編號七之信函寄予杜許金鶴，表明要替
      他辦理殘障福利津貼；又坦承偽以唐啟明及王文絹之父王集賢、母王黃素珠名
      義而偽造與被告王文絹結婚喜帖騙取紅包未得手。另並坦承交付被害人之如事
      實欄所載文書為偽造。
    (二)告訴人乙○○、證人丙○○、辛○○、戊○○、甲○○○、丁○○、己○○、
      壬○○、證人蔡川源、原審同案被告王文絹等人均證述綦詳。
    (三)被告確向丁○○、己○○分別收取五萬二千元、一萬六千元，有被告親書之會
      員證單據一份附卷可稽（見偵字第六二七三號卷第二十六頁），且被告自承有
      向己○○收取一萬一千元之會員費，而告訴人甲○○○、丁○○並指稱有看見
      被告向己○○收取五千元之紅白包及捐獻（見同卷第十六頁），此部分事實亦
      可認定。
    (四)並有附表二編號一至十一之文書及偽造之申請書、臺灣省澎湖縣聾啞福利協進
      會名單各一份、喜帖二張附卷可稽。
    (五)關於附表二編號一至十一各文書上如附表一編號一至六所示各式印章，係屬偽
      造一節：
      1.其中附表二編號一至七及九至十一之文書，有內政部八十九年九月二十六日
        台內社字第八九二七一○七號函（見原審自字第一卷第一○五頁，略以唐
        啟明為前臺灣省政府社會處處長）、澎湖縣政府八十九年十月十一日八九澎
        府社行字第五五三四四號函（見同卷第一一四頁，略以無臺灣省澎湖縣聾啞
        福利協進會之團體）、澎湖縣政府九十年二月五日九十澎府社行字第○五七
        九五號函（見同卷第二一○頁，略以停止摸彩通知單乃偽造）、台中市政府
        九十年七月二十日九十府社行字第九六二六七號函（見原審自字第二卷第一
        三三頁，略以附表二編號九、十之公文非該府所製作）、內政部九十年八月
        二十四日九十內中人字第九○○四○三五號函（見原審自字第二卷第二○四
        頁，略以申請書、臺灣省澎湖縣聾啞福利協進會名單、附表二編號一至四等
        文件均為不實文書）等附卷可憑。
      2.附表二編號八之「王文絹」印章為被告所偽刻一節，亦為被告所自承，且證
        人王文絹亦堅決否認有此印章（見原審自字第一八八頁），證人己○○則證
        稱係被告叫我找人去刻的，當時我沒看到王文絹，她有無同意我不知道，是
        被告說可以我才去的（見原審自字第一卷第一八九頁）。由此足見「王文絹
        」之印章及所蓋之借款證明書均為偽造。
(六)被告自承有至印章店託人偽刻如附表一編號五之關防。被告雖否認附表一其他
      印章為其所偽刻，惟被告既持以偽造前述文書，又不能交代何人所交付，自應
      認係其託不詳姓名之人偽刻。
    (七)此外並有乙○○之存摺明細影本一份、協議書影本各一份、被告簽發之本票四
      紙附卷可稽（見原審自字第一卷第四十六至四十八頁、第一百七十一、自字第
      二卷第三十六頁）、自訴人庭呈之結婚喜帖二紙（附於原審自字第一卷第三○
      七頁證物袋內）、被告自書之會員證費用信函五份（見原審自字第七頁、偵查
      他字第一○二○號卷第十三、十五頁、偵字第六七二三號卷第二十六、三十五
      頁）均附卷可資佐證。
    (八)被告各節偽造文書犯行，分別足生損害於於澎湖縣政府、臺灣省政府、臺灣省
      政府南投縣政府社會處、澎湖聾啞福利協進會、臺中市政府、張溫鷹、黃元章
      、唐啟明、王集賢、王黃素珠、王文絹等人。
    (九)綜上所述，被告犯行應堪認定。
    (十)至被告雖曾另偽刻省政府社會處處長「唐啟明」、會計「楊淑瓊」之印章各一
      枚及「台灣省澎湖縣聾啞福利協進會印」大、小圓章及方章各一枚，進而偽造
      薪資袋、申請書各一紙及會員名冊一份，於民國八十七年九月一日持之向王文
      絹謊稱其係澎湖縣聾啞福利協進會理事長，可代尋工作，要王文絹南下隨其至
      澎湖縣工作，王文絹不疑有詐，乃南下找庚○○，庚○○遂要求王文絹交付殘
      障手冊，並代為保管，致使王文絹於八十七年十月間隨同庚○○至澎湖玩樂，
      且於同年月十九日返回台南縣下營鄉○街村○○○街一二六號庚○○住處居住
      ；嗣因王文絹萌生去意，庚○○乃自八十七年十一月五日起，將王文絹私行拘
      禁於其住處，迄於八十七年十一月七日十一時三十分許，始在上址為警查獲，
      並扣得庚○○所有偽造之前開薪資袋、申請書及會員名冊各一份、「台灣省澎
      湖縣聾啞福利協進會印」大、小圓章及方章各一枚、「理事王文絹」印章一枚
      ，而為臺灣臺南法院併處執行刑有期徒刑五月，並於八十八年七月十二日確定
      ，此有該案判決繕本及臺灣高等法院檢察署刑案紀錄簡覆表各一份附卷可稽，
      惟斟諸被告該次犯罪係為使王文絹陪其玩樂，且所用以偽造文書之各式印章並
      於八十七年十一月七日遭警扣案，與本案犯罪係始於八十七年十二月某日，其
      意在騙財，所用以偽造文書之各式印章顯係另行偽刻等情，足認本案係另行起
意，被告就本件八十八年七月十二日前之犯行，尚難認為前案偽造文書確定判
      決之既判力所及。應予說明
二、對於被告辯解的判斷：
    (一)被告辯稱：入會費等費用，不是我騙取的，我把此錢轉給陳正祥，至於澎湖縣
      政府社會科停止摸彩聲明書是陳正祥交給我的，其上之章不是我去刻的，是陳
      正祥負責的，是陳正祥保管，跟我無關，這份資料應該是陳正祥用來騙人的，
      我知道是陳正祥要騙錢，我沒有跟他一起騙，只是說要去旅遊，我有幫他，錢
      是我代收的，之後再交給陳正祥，這些錢跟王文絹沒有關係，借款部分我個人
      的，跟陳正祥無關，聘書等是陳正祥所寫，我再轉交給一些會員，至臺灣省政
      府社會處長唐啟明及臺灣省澎湖縣聾啞福利協進會的章，是陳正祥刻的，至唐
      啟明名義之申請書是陳正祥打字，交給我，我再傳真給全部的會員，確實是假
      的，不過是陳正祥偽造的，．．．申請書是陳正祥打的，我再交給其他會員，
      申請書也是假的，．．．至自訴人所提之紅帖三張，其中新居落成是真的，是
      我找人去印的，至於結婚各印五十份是假的，根本沒有結婚這件事，至於喜帖
      上唐啟明的名字，是陳正祥教我印的，王集賢及王黃素珠他們是王文絹的父母
      ，我並沒有經過他們同意，在八十八年三月份時，在臺南市找某印刷工廠印的
      ，我自己一個人，王文絹不知道，事實上沒有結婚這件事，我印的目的是要騙
      紅包，．．．結婚沒有寄出去，也沒拿到紅包。至臺中市政府公印是陳正祥做
      的跟我無關，給戊○○之會員證及受公文是陳志祥交給我的，我再交給戊○○
      ，．．．感謝狀及聘書部分是陳正祥交給我，我再發給會員，．．．所有偽造
      文書及會費部分是陳正祥做的，應該由他負責，我沒有幫他，都是陳正祥做的
      ，不是我起意要騙人，是陳正祥要騙的，我有幫他去找會員，．．．陳正祥說
      十一月份回來，要還大家錢，至於王文絹跟這事無關，又我向林錦、己○○各
      拿到五萬一千元、一萬一千元。
    (二)經查：
      1.被告所辯所收之金錢係交給陳正祥，且偽造之文書乃陳正祥所交付一節：
        (1)經原審依該被告所提供陳正祥資料，向高雄市聾啞福利協進會查詢結果，
          據該會函復「．．．陳正祥十餘年前曾為本會會員，未會擔任過本會理事
          長之職務，基本資料如下：住址：高雄市左營區自治新村一六一號，出生
          ：四十五年二月十七日、身份證統一編號：Ｅ00000000「０」尾
          數０或９，因資料時間已久，無法辨別等語。」有該會九十年一月三十日
          聾啞禧第○一○號函一份附卷可參（見原審自字第一卷第二○五頁）。
        (2)而依上揭高雄市聾啞福利協進會所提供之陳正祥人別資料，經原審向戶政
          機關查詢該名「陳正祥」之戶藉資料，經依該查得之戶籍資料，傳訊證人
          陳正祥（地址、出生年月日與高雄市聾啞福利協進會提供之資料相符，至
          身分證字號數字很相似，但不盡相符）到庭訊問，該證人陳正祥亦為瘖啞
          人士，但否認認識被告庚○○，亦否認曾在高雄市聾啞福利協進會擔任過
          會員（見原審自字第一卷第二五一、二五二頁），被告庚○○亦否認其所
          指稱之「陳正祥」即為原審所傳喚之陳正祥，是該被告所供「陳正祥」是
          否確有其人，顯有疑問。
        (3)況查本件被害人等多人，甚至與被告私交密切之被告王文絹，均陳稱未曾
          見過「陳正祥」其人，又被告庚○○經原審交保釋放後至本院審理中，仍
          未能提供「陳正祥」之正確資料以供原審查證，而原審曾依陳正祥之姓名
          查詢名為「陳正祥」之個人基本資料多份，供被告庚○○辨識有無其指稱
          之「陳正祥」，然均為該被告所否認。參酌果如被告庚○○所辯，真有「
          陳正祥」其人，該被告焉有可能無法提出正確資料以供原審查證之理？其
          嗣又稱「陳正祥」已至中國大陸云云顯係卸責之詞，尚難採信，難認被告
          庚○○此部分所辯屬實。
      2.被告所辯附表一所示印章均係陳正祥所交付一節：
        (1)證人劉鈺於偵查中證述：．．．會員證是庚○○拿去「臺大影印店」印
          製，由伊與庚○○去該店取回，我沒看到庚○○寫會員證上各會員名稱，
          至會員證上及保險公文上之關防、印章可能放在庚○○屏東住的房子，張
          溫鷹的章我不知道等語（見偵查他字卷第一一九一號卷第十二頁背面）。
          而證人鄭安家於偵查中亦證述：是庚○○以五百元去屏東刻關防，我有看
          到，張溫鷹的章我不知道，嗣又改稱我陪庚○○去刻，他刻什麼我不知道
          等語，被告庚○○於偵查中亦供稱：關防是一非瘖啞、殘障人給我一千五
          百元，叫我去刻的，而張（鄭）安家所說五百元的章，是告訴人入會所刻
          的章，每人二百元，該非瘖啞殘障人我不知姓名，也不知他是不是負責人
          等語（見同卷第十三頁），則由上揭證人鄭安家之證言，雖無法確定被告
          庚○○與證人鄭安家同去刻印時，是否確有刻「臺灣省臺中市政府」之公
          印及「張溫鷹」之印章，然被告於同日偵查中亦供承此公印確由其所刻（
          見同卷第十三頁），以上均與被告庚○○嗣於於原審審理時所提及「臺灣
          省臺中市政府」公印是「陳正祥」做的云云，顯然有前後不符合之情形。
        (2)又於偵查中檢察官問及被告庚○○，寄給杜許金鶴函內「澎湖協進會」（
          臺灣省澎湖縣聾啞福利協進會）之關防何來，該被告供稱因全省各縣市之
          協進會都在一起，又稱我是分會理事長，該關防停止後，已還給澎湖縣政
          府，因該會現已停止等語（見偵查他字第一一九一號卷第十五頁背面、第
          十六頁），此亦與被告於原審訊問時所辯前揭印章係由「陳正祥」所刻不
          符。
        (3)且查被告庚○○於偵查中供稱澳洲旅遊名單上「唐啟明」章係唐啟明交給
          我蓋，我蓋完後，又還給他，至會名為澎湖縣聾啞福利協進會，章是政府
          給我的，是澎湖縣政府給我的云云（見偵字第六七二三號偵查卷第十七頁
          正面），亦與被告庚○○於原審審理時辯稱上開印章係「陳正祥」所刻一
          節不符。
        (4)是被告此部分辯解顯不可採。
      3.參酌上揭證據可知，被告無法提供正確「陳正祥」之資料以供原審查證，復
        無人見過庚○○所提及之「陳正祥」本人，而被告庚○○此部分所辯亦有前
        後不符之處甚多，難認其此部分之辯解為真正，且無從認定前揭印章、文書
        均係由陳正祥所偽造後，再交予被告庚○○持交被害人。再由卷內署名唐啟
        明之文書內容粗糙，文字亦不甚通順情形觀之，亦明顯可見此文書應非由署
        名省政府社會處長唐啟明所擬之文書，而係由智識不高之人所偽造無訛，且
        由上揭文書上內容均為被告庚○○與本案被害人等間之事項，其內均無「陳
        正祥」其人之署名，且內容亦均無與「陳正祥」有關之處，而本案被害人被
        騙之金錢，亦悉數交付予被告庚○○一人，堪信本件應係被告庚○○詐騙被
        害人，為達詐騙目的，而將所偽造文書行使交付被害人等無訛。被告庚○○
        辯稱該文書均係由陳正祥所偽造，此部分被害人所交付之錢，均已交給陳正
        祥云云，顯與事實不符，應屬被告庚○○事後卸責之詞，不足採信。由此益
        足見被告庚○○確有以成立聾啞福利協進會名義騙取自訴人乙○○及被害人
        甲○○○、己○○、丁○○、壬○○、丙○○、戊○○、辛○○等人參加聾
        啞福利協進會之會費、制服費、保健費、基金、募款、旅遊費等費用無訛，
        且被告庚○○亦有偽刻印章、公印、偽造公、私文書暨行使之犯行無誤。
      4.關於附表二編號八之偽造文書部分，被告庚○○其後又改稱該王文絹之印章
        是自訴人叫己○○去刻的云云，核與前所供不符，且經自訴人及己○○否認
        ，茲查被告係向自訴人借款之借款人，其為取信於自訴人，而偽以王文絹為
        該借款之保證人始符合常情，如非被告授意，自訴人及證人己○○焉有可能
        自行偽刻王文絹之印章，以為本件借款之保證人之理，是被告庚○○所辯顯
        與事理不符，應係事後卸責之詞，不足採信。
      5.至被告雖否認有將結婚帖寄出，然被告如未寄出該喜帖，喜帖焉有可能在自
        訴人處，顯然被告庚○○此部分之辯解不實。
    6.至被告辯稱自丁○○、己○○處分別收取五萬一千元及一萬一千元，參諸本判
      決理由欄第一項(三)之說明，足認被告此一辯解核非可採。
    7.綜上各節，被告所辯均不可採。
三、論罪的理由：
    (一)被告庚○○所為，係犯刑法第三百四十條常業詐欺罪、第二百十六條行使第二
      百十條偽造私文書罪（如附表二編號七、八、十一及事實欄第一項(三)3.5.及6.
      之便條紙二紙等文書）、行使第二百十一條偽造公文書（如附表二編號一至四
      、九及事實欄第一項(三)2.之文書）、行使第二百十二條之偽造特種文書（如附
      表二編號五、六、十）等罪。
    (二)自訴人認被告向其騙取金錢部分所為係犯刑法第三百三十九條第一項之詐欺罪
      ，然查被告庚○○多次利用偽造之文書，騙取聾啞人加入聾啞福利協進會，顯
      係反覆以此為業，應係常業犯，爰依法變更起訴法條。
    (三)至移送併辦被告庚○○詐騙乙○○部分，與自訴意旨同一犯罪事實；而被告詐
      騙甲○○○、己○○、丁○○、壬○○、丙○○、辛○○、戊○○錢款，暨各
      次行使如事實欄所載偽造私文書、公文書、特種文書等犯行，雖未經自訴人提
      起自訴，然與自訴論罪科刑部分，有實質上一罪、連續犯、牽連犯等裁判上一
      罪之關係，自為自訴效力所及，本院應併予一併審論。又被告偽刻「王文絹」
      印章偽製借款證明書保證人部分與被告以虛偽喜帖向自訴人詐財未遂犯行；被
      告庚○○製作偽蓋「臺灣省澎湖縣聾啞福利協進會」印章之信函予杜許金鶴等
      犯行，與自訴意旨論罪科刑部分，分別有實質上一罪、連續犯或牽連犯之裁判
      上一罪關係，亦為自訴效力所及，本院亦應一併審論，附此敘明。
    (四)至被告僱請不詳之人偽造公印及印章之行為及利用不知情之己○○委請不詳姓
      名之人偽造王文絹印章之行為，應論間接正犯。
    (五)又被告偽造公印及偽造印章、署押之行為，為偽造公文書、私文書、特種文書
      之部分行為，而各該偽造之低度行為應為行使之高度行為所吸收，均不另論罪
      。
    (六)又被告前後多次行使偽造公文書、私文書、特種文書之行為，分別時間緊接，
      又各係觸犯同一構成要件之罪名，顯各基於概括犯意反覆所為，均應論以連續
      犯，並各依法加重其刑。
    (七)至被告所犯前揭常業詐欺罪、行使偽造公、私文書罪間，有方法、目的之牽連
      關係，應依牽連犯之規定從一重以常業詐欺罪論斷。
    (八)被告前曾有如事實欄所載之犯罪科刑及執行紀錄，有臺灣高等法院檢察署刑案
      紀錄簡覆表一紙附卷可參，其於八十八年九月六日執行上開有期有期徒刑執行
      前即犯本件之罪，於八十九年二月五日執行完畢後，五年以內，又續犯本件之
      罪，所犯本件有期徒刑以上之罪，是為累犯（最高法院三十三年上字第一五七
      七號判例參照），爰依法加重其刑。至被告庚○○雖係瘖啞人，唯本院認其犯
      行惡劣，無減輕其刑之必要。
四、撤銷改判的理由：
    (一)撤銷原判決的理由：
      1.附表二編號九之受公文三份上，「黃元章」之姓名係印刷文字，而非原審所
        認定之蓋用「黃元章」之簽名章，原審為此一認定，復於主文諭知將上開公
        文上「黃元章」簽名印文暨「黃元章」簽名章沒收，其認事用法均非妥適。
      2.附表二編號五、十依其性質乃屬關於服務或其他相類之證書，編號六則為關
        於品行之證書，應認屬刑法第二百十二條之特種文書，原審未予區分，概認
        屬同法第二百十條之私文書或第二百十一條之公文書，亦有未合。
      3.就被告以虛偽喜帖向自訴人詐財未遂犯行部分，與被告本件常業詐欺罪間有
        實質上一罪關係，乃原審竟誤認為有連續犯或牽連犯之裁判上一罪關係（見
        原判決第十六頁倒數第二、一行及第十七頁第一、二行），即有未洽。
      4.又按刑事審判採彈劾（訴訟）主義，案件須經起訴、上訴等訴訟上之請求，
        法院始有審判之職權；所謂訴訟上之請求，應依刑事訴訟法規定之程式為之
        ，如僅以行政公文函請併辦，尚不得認為有訴之存在。查檢察官就後述第五
        項之併辦意旨部分，係以行政公文函請原審法院併入繫屬中之本件論罪科刑
        部分予以審判，該項請求併辦之公函，非屬訴訟上之請求，並無訴之存在，
        原審法院既認此部分之犯罪不能證明，即與已論罪科刑部分並無裁判上一罪
        之不可分關係，本不應從實體上予以審判，而原審判決竟於理由欄第六項載
        稱檢察官請求併辦部分，不另為無罪之諭知（見原判決第二十頁倒數第六、
        五行）；就此部分為實體上之判決，已屬違法（最高法院八十八年度台上字
        第三一二三號判決意旨參照）。
      5.被告上訴未提出任何理由，復稱原審判決認其詐欺並無不當云云，核其上訴
        顯無理由。惟原判決既有可議，仍屬無可維持，應予撤銷改判。
    (二)自為判決的科刑理由：
      1.茲審酌被告之素行不良，已有多次前科，又其智識程度、犯罪之動機、目的
        、手段，生活狀況、犯罪所生之損害，及犯罪後之態度，且未賠償被害人等
        一切情狀，量處如主文第二項所示之刑。
      2.至附表一所列之各偽造印章及附表二所列各文書上之印文及署押，不問屬於
        被告與否，亦均依刑法第二百十九條之規定宣告沒收。
      3.至被告庚○○所偽造如事實欄所載之公、私文書，雖均係被告供犯罪所用之
        物，然均已交付被害人等人收執，非被告所有之物，故均不為沒收之諭知。
      4.至偽造丙○○之會員證，業經丙○○撕毀，經丙○○述明在卷，故其上「
        臺灣省臺中市政府」、「張溫鷹」之印文各一枚，已無從宣告沒收，附此敘
        明。
參、對於其他併辦事實的處理：
    (一)臺灣板橋地方法院檢察署九十年度偵字第六七二三號移送併辦告訴人呂菊枝告
      訴被告庚○○於八十二年三月至同年九月間，在臺南市○○○街四三巷二二號
      住處，向渠借錢七十六萬元，及拿走項鍊、手鐲、金戒子等物未還，又被告於
      八十七年二月、三月、四月請渠至被告臺南家中做洗衣、煮飯家庭傭人之工作
      ，未付薪水於渠，因認被告庚○○亦涉有詐欺罪嫌等語；告訴人陳李碧鳳告訴
      被告庚○○於八十八年間，在臺南下營，向渠借錢四萬三千元，僅還二萬元，
      尚欠二萬五千元（內含利息二千元）未還，因認被告庚○○此部分亦涉犯詐欺
      罪嫌等語。
    (二)然查：
1.前揭告訴人呂菊枝指訴八十二年間被告庚○○向其借錢及拿項鍊等物一節，
        與本件犯罪事實係自八十七年十二月間某日起之詐欺犯行，時間相隔已有五
        年之久，難認與本件自訴犯行有何裁判上一罪關係，此部分自無從併辦。
      2.至告訴人呂菊枝於八十七年二月起至四月間曾至被告家幫傭，被告庚○○未
        給付薪水一節，茲呂菊枝嗣於原審訊問時證稱我在八十七年三、四月至庚○○家中做事，二個月的薪水沒有給我，核與被告所辯，呂菊枝僅於八十七年
        三月份至彼家中做事一個月不符，然當時被告與呂菊枝間確無約定薪資一節
        則為二人所是認，呂菊枝與被告間既無薪資之約定，難認被告有何施用詐術
        使該告訴人陷於錯誤而為幫傭情事。此外，復查無其他積極證據足資證明被
        告對呂菊枝有何詐欺情事，尚難認此部分與前揭有罪部分有裁判上一罪關係
        。
      3.另告訴人陳李碧鳳部分，固據其提出借款證明一紙附於偵查卷內可參，然被
        告辯稱我向陳李碧鳳借四萬元，已還二萬元，尚欠二萬五千元未還（其中五
        千元是利息），此亦經證人蔡川源證述屬實，且為陳李碧鳳所不否認，堪信
        被告確係向陳李碧鳳借款四萬元，已還二萬元，尚欠二萬元未還無誤，惟由
        告訴人陳李碧鳳之供詞可知，此部分係由被告向陳李碧鳳借錢，被告並無施
        用詐術之情形，且被告亦曾返還該陳李碧鳳二萬元，至餘二萬五千元（包括
        約定利息）部分尚未返還，是此部分顯屬民事糾葛，應循民事途徑解決，亦
        難認與本件有罪部分有裁判上一罪關係。
      4.前述併辦部分與本件有罪部分既均無裁判上一罪關係，即應退回檢察官卓辦
        。
肆：適用的法律：
一、刑事訴訟法第三百七十一條、第三百六十九條第一項前段、第三百六十四條、第
    三百四十三條、第二百九十九條第一項前段、第三百條。
二、刑法第五十六條、第二百十六條、第二百十一條、第二百十條、第二百十二條、
    第三百四十條、第五十五條、第四十七條、第二百十九條。
三、罰金罰鍰提高標準條例第一條前段。
中      華      民      國    九十一    年      六      月    二十四    日
                              臺灣高等法院刑事第二十庭
                                  審判長法  官  葉  麗  霞
                                        法  官  李  錦  樑
                                        法官  范  清  銘
右正本證明與原本無異。
如不服本判決應於收受送達後十日內向本院提出上訴書狀，其未敘述上訴之理由者並
得於提起上訴後十日內向本院補提理由書（均須按他造當事人之人數附繕本）。
                                        書記官  黃  麗  玲
中      華      民      國    九十一    年      六      月    二十四    日
附錄：本案論罪科刑法條全文
刑法第二百十一條
偽造、變造公文書，足以生損害於公眾或他人者，處一年以上七年以下有期徒刑。
刑法第二百十條
偽造、變造私文書，足以生損害於公眾或他人者，處五年以下有期徒刑。
中華民國刑法第二百十二條
偽造、變造護照、旅券、免許證、特許證及關於品行、能力服務或其他相
類之證書、介紹書，足以生損害於公眾或他人者，處一年以下有期徒刑、
拘役或三百元以下罰金。
刑法第二百十六條
行使第二百十條至第二百十五條之文書者，依偽造、變造文書或登載不實事項或使登
載不實事項之規定處斷。
刑法第三百四十條
以犯前條之罪為常業者，處一年以上七年以下有期徒刑，得併科五千元以下罰金。
刑法第三百三十九條
意圖為自己或第三人不法之所有，以詐術使人將本人或第三人之物交付者，處五年以
下有期徒刑、拘役或科或併科一千元以下罰金。
以前項方法得財產上不法之利益或使第三人得之者亦同。
前二項之未遂犯罰之。
附表一
┌──┬──────────────────┬─────┐
│編號│  印        章        名        稱  │ 數     量│
├──┼──────────────────┼─────┤
│ 一 │「唐啟明」、「處長唐啟明」          │ 各 一 枚 │
│    │                                    │          │
├──┼──────────────────┼─────┤
│ 二 │「臺灣省澎湖縣聾啞福利協進會」      │方、圓形章│
│    │                                    │各一枚    │
├──┼──────────────────┼─────┤
│ 三 │「臺灣省南投縣政府社會處」          │一枚      │
│    │                                    │          │
├──┼──────────────────┼─────┤
│ 四 │「王文絹」                          │一枚      │
│    │                                    │          │
├──┼──────────────────┼─────┤
│ 五 │「臺灣省臺中市政府」                │一枚      │
│    │                                    │          │
├──┼──────────────────┼─────┤
│ 六 │「張溫鷹」（簽名章）                │二枚      │
│    │                                    │          │
└──┴──────────────────┴─────┘
附表二
┌──┬──────────────┬────────────┬───┐
│編號│   文     書     名     稱  │ 印  文 、 署  押  名 稱│ 數 量│
├──┼──────────────┼────────────┼───┤
│    │澎湖縣政府社會科停止模採通  │「唐啟明」印文          │五枚  │
│ 一 │知單（附於自字第一卷第六頁）│「臺灣省澎湖縣聾啞福利協│五枚  │
│    │                            │進會」（方形章印文）    │      │
├──┼──────────────┼────────────┼───┤
│    │ 澳洲旅遊名單               │「唐啟明」印文          │三枚  │
│ 二 │ （附於偵字第六七二三號卷第 │「臺灣省澎湖縣聾啞福利協│三枚  │
│    │   六十七頁）               │進會」方形章印文        │      │
├──┼──────────────┼────────────┼───┤
│ 三 │ 八十八年二月二十七日公告   │「處長唐啟明」印文      │一枚  │
│    │ （附於偵字第六七二三號卷第 │                        │      │
│    │   六十頁）                 │                        │      │
├──┼──────────────┼────────────┼───┤
│    │臺灣省政府社會處「八十八年五│「唐啟明」印文、「唐啟明│各四枚│
│    │月三十一日」、「八十八年六月│」署押                  │      │
│ 四 │九日」、「八十八年六月十六日│「臺灣省南投縣政府社會處│四枚  │
│    │」、「八十八年六月十八日」公│」公印文                │      │
│    │告四份                      │                        │      │
│    │（附於偵字第六七二三號卷第五│                        │      │
│    │  十三至五十六頁）          │                        │      │
├──┼──────────────┼────────────┼───┤
│    │乙○○、王李貴美、丁○○、簡│「臺灣省澎湖縣聾啞福利協│八枚  │
│ 五 │錦淑四人之聘書四份          │進會」印文（方、圓形各一│      │
│    │（附於偵字第六七二三號卷第三│）                      │      │
│    │  十二、四十、五十、六十九頁│                        │      │
│    │）                          │                        │      │
├──┼──────────────┼────────────┼───┤
│    │乙○○、甲○○○、丁○○、許│「臺灣省澎湖縣聾啞福利協│十枚  │
│ 六 │傳仁、壬○○五人之感謝狀五份│進會」印文（方、圓形各一│      │
│    │（附於偵字第六七二三號卷第三│）                      │      │
│    │  十、三十一、三十九、四十九│                        │      │
│    │  、六十八頁）              │                        │      │
├──┼──────────────┼────────────┼───┤
│    │寄予杜許金鶴之信函一紙      │「台灣省澎湖縣聾啞福利協│二枚  │
│ 七 │（附於他字第一一九一號卷第二│進會」印文（方、圓形各一│      │
│    │  十五頁證物袋內）          │）                      │      │
├──┼──────────────┼────────────┼───┤
│    │借款證明書                  │「王文絹」之署押        │一枚  │
│ 八 │（附於原審自字第一卷第四頁）│「王文絹」之印文        │二枚  │
│    │                            │                        │      │
├──┼──────────────┼────────────┼───┤
│    │丙○○、辛○○、戊○○三人之│「台灣省臺中市政府」公印│三枚  │
│    │受公文三份                  │文                      │      │
│ 九 │（附於偵查他字第一○九○號卷│「張溫鷹」印文          │三枚  │
│    │  第二十、二十四頁、偵查他字│                        │      │
│    │  第一○九一號卷第二十一頁）│                        │      │
├──┼──────────────┼────────────┼───┤
│    │辛○○、戊○○二人會員證二份│「台灣省臺中市政府」公印│二枚  │
│    │（附於偵查他字第一○九○號卷│文                      │      │
│ 十 │  第十七頁、偵查他字第一○九│「張溫鷹」印文          │二枚  │
│    │  一號卷第二十頁）          │                        │      │
├──┼──────────────┼────────────┼───┤
│    │唐啟明名義致乙○○總幹事之便│唐啟明署押              │一枚  │
│十一│條紙一紙                    │                        │      │
│    │（附於偵字第六七二三號卷第六│                        │      │
│    │  十五頁）                  │                        │      │
└──┴──────────────┴────────────┴───┘
